【裁判字號】    88,訴,3020
【裁判日期】    900716
【裁判案由】    分割共有物
【裁判全文】
臺灣高雄地方法院民事判決  八十八年度訴字第三○二○號
    原      告  己○○
    被      告  丙○○
    訴訟代理人  戊○○
    被      告  丁○○
    訴訟代理人  乙○○
    被      告  庚○○
    訴訟代理人  甲○○
右當事人間分割共有物事件，本院判決如左：
    主      文
兩造共有坐落高雄縣湖內鄉○○段第九三一、九三七、九四○地號三筆土地、地目均
為建、面積合計五四九．○六平方公尺，合併分割為如附圖二所示Ａ１部分面積一○
二．六二平方公尺及Ａ２部分面積四八．一八平方公尺，合計一五○．八平方公尺分
歸原告己○○取得；附圖二所示Ｂ１部分面積一○五．七一平方公尺及Ｂ２部分面積
四五．○六平方公尺，合計一五○．七七平方公尺分歸被告庚○○取得；附圖二所示
Ｃ１部分面積一○五．六七平方公尺及Ｃ２部分面積四五．一二平方公尺，合計一五
○．七九平方公尺分歸被告丙○○取得；附圖二所示Ｄ部分面積九六．七○平方公尺
分歸被告丁○○取得。
訴訟費用由被告丙○○負擔四分之一、被告丁○○負擔四分之一、被告庚○○負擔四
分之一，餘由原告負擔。
    事      實      及      理      由
一、原告主張：坐落高雄縣湖內鄉○○段第九三一、九三七、九四○地號三筆土地（
    下稱系爭土地）、地目均為建、面積合計五四九．○六平方公尺，為原告己○○
    及被告丙○○、丁○○、庚○○所共有，應有部分各為四分之一。按各共有人得
    隨時請求分割，為民法第八百二十五條第一項定有明文，經查系爭土地之使用目
    的並無不能分割或兩造訂有不分割之期限，而兩造就分割方法無法達成協議，自
    得請求分割。查，兩造於四十六年六月二十九日訂有分管協議，原告依此協議乃
    於六十二年間在系爭九四○地號土地上如附圖一所示Ａ部分建有二樓磚造房屋（
    即門牌號碼為高雄縣湖內鄉○○村○○街三十七巷五號）為原告居住使用，依法
    每年繳交房稅，且另占用財政部國有財產局之同段九四二、九四七地號土地部分
    ，原告已向財政部國有財產局承租，現正向該局承購中，該房屋之價值超過其他
    共有人之建物，並無拆除之必要；另於系爭九三七地號土地如附圖一所示Ｈ部分
    建有車庫，如附圖一之使用現狀，為此請求依原告所提附圖三之分割方案予以分
    割之，如原告超過依應有部分合計之面積部分，原告願依公告現值補償予被告等
    語。並聲明：(一)兩造共有坐落高雄縣湖內鄉○○段第九三一、九三七、九四○地
    號三筆土地、地目均為建、面積合計五四九．○六平方公尺，合併分割如附圖三
    所示Ａ部分面積八六．五八平方公尺及Ｈ部分面二四．一七平方公尺分歸原告取
    得；Ｄ部分面積六二．六三平方公尺及Ｅ部分面積六三．八九平方公尺分歸被告
    庚○○；Ｂ部分面積三四．四五平方公尺分歸被告丙○○取得；Ｆ部分面七四．
    四七平方公尺及Ｇ部分面積七二．五三平方公尺分歸被告丁○○取得。(二)訴訟費
    用由被告負擔。
二、被告則以：被告同意就系爭三筆土地合併分割，惟依原告之分割方案，留作通路
    過大，造成土地浪費，且分得內部部分之土地顯與分得面臨馬路者之土地，價值
    相差甚大，有失公平，倘依被告之分割方案，就系爭九三一、九四○二筆合併分
    割為三筆，由共有人中之三人取得，另系爭九三七地號獨立為一筆由另一共有人
    取得，亦即如附圖二所示Ａ１部分面積一○二．六二平方公尺及Ａ２部分面積四
    八．一八平方公尺，合計一五○．八平方公尺分予共有人之一人；附圖二所示Ｂ
    １部分面積一○五．七一平方公尺及Ｂ２部分面積四五．○六平方公尺，合計一
    五○．七七平方公尺分予共有人之一人；附圖二所示Ｃ１部分面積一○五．六七
    平方公尺及Ｃ２部分面積四五．一二平方公尺，合計一五○．七九平方公尺分予
    共有人之一人；另附圖二Ｄ部分面積九六．七○平方公尺分予最後之共有人，如
    此分得系爭九三一、九四○地號之三名共有人，南側臨巷道部分之寬度均約六公
    尺，可供建築之用，不至浪費土地；至分得如附圖二之Ｄ部分共有人面積雖較其
    他共有人為少，但因該部分係面臨八公尺之道路，其土地之價值較其他共有人為
    高，兩相權衡，故不再予補償，至系爭土地上被告所有之建物，分割後願拆除交
    予分得之共有人。另原告提出之分管協議書，被告否認之等語。並聲明：(一)原告
    之訴駁回；(二)訴訟費用由原告負擔。
三、本件原告主張坐落高雄縣湖內鄉○○段第九三一地號、建、面積一三八．三六平
    方公尺；同段第九三七地號、建、面積九六．七○平方公尺；同段第九四○地號
    建、面積三一四平方公尺，面積合計五四九．○六平方公尺，為原告己○○及被
    告丙○○、丁○○、庚○○所共有，應有部分各為四分之一等情，業據原告提出
    土地登記謄本、地籍圖為證，復為被告所不爭執，自堪信為真實。
四、按共有數筆不同地號土地，其共有人及其應有部分均相同，並經共有人全體同意
    者，應認其得為合併分割（最高法院八十五台上字第二五九五號判決參照）。又
    各共有人，得隨時請求分割共有物，但因物之使用目的不能分割或契約訂有不分
    割之期限者，不在此限；另共有物之分割，依共有人協議之方法行之，分割之方
    法，不能協議決定者，法院得因任何共有人之聲請，命為以原物分配於各共有人
    ，民法第八百二十三條第一項、第八百二十四條第一項第一款分別定有明文。查
    系爭三筆土地相互毗鄰，共有人及其應有部分均相同，有土地登記謄本、地籍圖
    在卷可稽，且兩造均同意就系爭三筆土地合併分割（見本院九十年六月二十八日
    言詞辯論筆錄），又系爭三筆土地依其使用目的並非不能分割，而兩造間亦無不
    能分割之約定，是依上開說明，本件自得將系爭三筆土地予以合併分割。
五、次按請求共有物分割，應由法院依民法第八百二十四條命為適當之分配，不受當
    事人主張之拘束；又分割共有物時，法院應參酌當事人之聲明、共有物之性質、
    經濟效用及全體共有人之利益等公平決之。經查：
  (一)系爭三筆土地合併後，在系爭第九四○地號土地南側面臨四公尺寬之計劃道路，
    在系爭九三七地號土地西側面臨八公尺寬之道路，系爭九四○、九三一地號土地
    與系爭九三七地號、同段九四一地號土地間有一面臨道路約一公尺半寬而後方約
    二公尺半寬之私設巷道。如附圖一系爭土地使用現況測量圖所示，Ａ部分為原告
    占有使用之二樓磚造房屋、Ｂ部分為被告丙○○占有使用之一樓磚造房屋、Ｃ部
    分為一樓磚造祖祠、Ｄ部分為被告庚○○占有使用之一樓磚造房屋、Ｅ部分為被
    告丁○○占有使用之一樓磚造房屋、Ｆ部分為被告丁○○占有使用之二樓磚造房
    屋、Ｇ部分為被告丁○○占有使用之一樓磚造房屋、Ｈ部分為原告占有使用之一
    樓木造石綿瓦蓋車庫，業經本院會同高雄縣路竹地政事務所勘測現場屬實，有勘
    驗筆錄、現場相片及複丈成果圖（即附圖一）在卷可稽。
  (二)原告主張依附圖三之分割方法，即附圖三所示Ａ部分面積八六．五八平方公尺及
    Ｈ部分面二四．一七平方公尺分歸原告取得；Ｄ部分面積六二．六三平方公尺及
    Ｅ部分面積六三．八九平方公尺分歸被告庚○○；Ｂ部分面積三四．四五平方公
    尺分歸被告丙○○取得；Ｆ部分面七四．四七平方公尺及Ｇ部分面積七二．五三
    平方公尺分歸被告丁○○取得，惟依原告之分割方法，各共有人分得之面積不一
    ，且被告丙○○分得之附圖三之Ｂ部分面積，較其他共有人分得之面積顯然過少
    ；而預留道路之附圖三Ｃ部分面積過多，造成土地利用之浪費；且原告分得附圖
    三Ａ部分約占系爭土地面臨上開南側四公尺寬計劃道路之一半，Ｈ部分亦占系爭
    土地西側面臨八公尺道路之一半，對他共有人顯失公平，故原告主張之分割方案
    ，尚無可採。至原告主張兩造已有分管協議云云，已為被告所否認，原告亦自承
    「文書上的人（我爸爸及立證人）都已經過世，代書現在傻傻的無法作證，此外
    沒有其他證人可證明」等語（見本院九十年六月二十八日言詞辯論筆錄），自難
    認原告此之主張為真實，況分管協議僅係定共有物暫時使用狀態而已，要與消滅
    共有係之分割有異，於分割有物尚難認應受分管協議之拘束。
  (三)被告主張依附圖二之分割方法，即如附圖二所示Ａ１部分面積一○二．六二平方
    公尺及Ａ２部分面積四八．一八平方公尺，合計一五○．八平方公尺分予共有人
    之一人；附圖二所示Ｂ１部分面積一○五．七一平方公尺及Ｂ２部分面積四五．
    ○六平方公尺，合計一五○．七七平方公尺分予共有人之一人；附圖二所示Ｃ１
    部分面積一○五．六七平方公尺及Ｃ２部分面積四五．一二平方公尺，合計一五
    ○．七九平方公尺分予共有人之一人；另附圖二Ｄ部分面積九六．七○平方公尺
    分予最後之共有人。本院審酌兩造於系爭土地之使用現狀，即原告占有使用之上
    開附圖一之Ａ部分大多位於附圖二所示之Ａ１部分，而被告丙○○占有使用之上
    開附圖一所示Ｂ部分大多位於附圖二所示之Ｃ１部分，被告庚○○所占用上開附
    圖一所示Ｄ部分大多位於附圖二所示之Ｂ１部分，故如附圖二所示Ａ１部分面積
    一○二．六二平方公尺及Ａ２部分面積四八．一八平方公尺，合計一五○．八平
    方公尺分歸原告取得；附圖二所示Ｂ１部分面積一○五．七一平方公尺及Ｂ２部
    分面積四五．○六平方公尺，合計一五○．七七平方公尺分歸被告庚○○取得；
    附圖二所示Ｃ１部分面積一○五．六七平方公尺及Ｃ２部分面積四五．一二平方
    公尺，合計一五○．七九平方公尺分歸被告丙○○取得；另附圖二Ｄ部分面積九
    六．七○平方公尺分歸被告丁○○取得。就分得系爭九三一、九四○地號之三名
    共有人即原告、被告庚○○、被告丙○○，南側面臨巷道部分之寬度均約六公尺
    ，可供建築之用，不至浪費土地；至分得如附圖二之Ｄ部分共有人面積雖較其他
    共有人為少，然因該部分係面臨八公尺之道路，其取得之土地價值較其他共有人
    為高，且取得之土地較為正方，便於利用，故他共有人無庸再予補償，此之分割
    方法較能兼顧多數共有人之利益及公平性。
六、結論：原告之訴為有理由，依民事訴訟法第七十八條、第八十一條第二款、第八
    十五條第一項但書，判決如主文。
中      華      民      國    九十      年      七      月    十六      日
                              臺灣高雄地方法院民事第二庭
~B法      官  曾吉雄
右為正本係照原本作成。
如不服本判決，應於送達後廿日內，向本院提出上訴狀並表明上訴理由，如於本
判決宣示後送達前提起上訴者，應於判決送達後十日內補提上訴理由書（須附繕本）。
中      華      民      國    九十      年      七      月    十六      日
~B法院書記官  林國龍


司法院資訊處製作；財團法人民間司法改革基金會備份。
